【裁判字號】    88,上,1446
【裁判日期】    890412
【裁判案由】    損害賠償
【裁判全文】
臺灣高等法院民事判決  八十八年度上字第一四四六號
      上  訴  人  甲○○
      訴訟代理人  林財生  律師
      被  上訴人  丁○○  住台北市○○○路○段一二七巷七號五樓
                  戊○○  住台北市○○路一六一巷二五號
      共      同
      訴訟代理人  賴振宗  律師
      被 上訴 人  乙○○  住台北縣五股鄉○○路○段一０九巷五號
                  丙○○  住同.
右當事人間請求損害賠償事件，上訴人對於中華民國八十八年七月三十日臺灣板橋地
方法院八十七年度訴字第五四六號第一審判決提起上訴，本院判決如左：
      主      文
上訴駁回。
第二審訴訟費用由上訴人負擔。
      事      實
甲、上訴人方面：
一、聲明：(一)原判決不利於上訴人部分，於新台幣（下同）五百萬元之範圍內廢棄。
    (二)被上訴人應連帶給付上訴人五百萬元。(三)上訴人願供擔保，請准宣告假執行。
    (四)訴訟費用由被上訴人等負擔。
二、陳述：除與原判決記載相同者，茲引用之外，補稱：
 (一) 上訴人與兄即訴外人林清鐓固於八十五年四月就所共有將坐落台北縣五股鄉○○
    ○段北勢坑小段三六七－八、三六七－一三號土地（下稱系爭土地）協議分割，
    於協議分割前，林清鐓即有以其應有部分提供他人築墳之舉，惟經上訴人反對而
    未成議，然林清鐓仍違反前揭約定，故二人關於土地分割之協議迄未履行；另分
    管乃指分管權利人僅就其所分管之土地有使用收益等權利，就非分管範圍之土地
    ，應無任何使用處分之權利，上訴人與林清鐓於分割前並無分管之約定，設若該
    分割協議可視為分管契約者，上訴人與林清鐓間就系爭土地之分割協議係自土地
    之中線分割，而被上訴人所構築之墳墓與構築該墓所開闢之道路分屬中線二側，
    被上訴人就開挖逾越協議分割界限之部分，亦應賠償之。
 (二) 被上訴人戊○○於與上訴人對談中稱「你哥哥說小小支的，賣沒錢，少人要，你
    如早交待，就不損到」等語，此外系爭土地未遭破壞部分，仍植有高大之巴西鐵
    樹，足見被上訴人確有毀損系爭土地上種植之巴西鐵樹之行為，而系爭土地植有
    巴西鐵樹約二萬株，然現存未遭損毀之鐵樹不及萬株，是鐵樹遭被上訴人損毀約
    萬棵，被上訴人辯稱上訴人就受損之巴西鐵樹無權求償，要不足採。另上訴人雖
    因鐵樹遭連根拔起而無法確切證明被毀損之實際數目，然亦自應視所受損害之程
    度以定其標準，如實際已受損害，而其數額不能為確切之證明者，法院自可依其
    調查所得，斟酌情形為之判斷。再系爭巴西鐵樹約有十五年樹齡（六十九年種植
    ，八十五年遭刈除），每株市價約八百元，上訴人請求賠償五百萬元應屬適當。
 (三) 被上訴人丁○○固向訴外人林清鐓購買其與上訴人共有之系爭土地為築墓用地，
    且上訴人與林清鐓就系爭土地亦有協議分割而各自使用之約，若訴外人林清鐓基
    於該分割協議而有權單獨處分依該協議所分得之土地，則其對於上訴人所分得之
    部分，亦無任何使用處分之權，被上訴人本於其與林清鐓間之買賣契約，亦無權
    於上訴人所分得之土地開挖，其竟於修築墳墓期間，將上訴人分得之土地之地上
    物刈除殆盡，即有不法；是被上訴人主張其就該墳墓之修築係「得權利人之同意
    」，要屬避重就輕。
 (四) 林清鐓固出售墓地予被上訴人，惟依該契約，其僅就該墓地使用上必經路程同意
    被上訴人丁○○、戊○○通行之權利，而未有修築道路供其通行之義務；依經驗
    法則，林清鐓不可能出資修築道路供其通行。又被上訴人丁○○、戊○○係為其
    親屬築墳，關於墳墓地點、形式，自由彼等決定，林清鐓焉能出資開挖墳墓用地
    供其使用，足證被上訴人主張開闢道路及挖掘墳墓係林清鐓出資並現場指揮挖土
    機開挖乙節，係違背常理而不足採。
 (五) 民事案件所認定之事實，不受刑事案件所認事實之拘束，被上訴人等所涉刑事案
    件部分，彼等既為被告，自極力卸責脫罪，而上開案件並未請林清鐓到庭陳述澄
    清，則該刑事判決，僅憑被上訴人片面之辭即予認定系爭土地為林清鐓所開墾，
    其採證有失嚴謹。況系爭土地之開發事宜，林清鐓僅負責鑑界交付土地予戊○○
    、丁○○，有戊○○與上訴人之談話錄音可按，此項證據為刑事卷中所未見，應
    屬刑事卷之新證據，鈞院就本件事實亦應自行認定，不受該等刑事判決之認定。
三、證據：援用原審之立證方法。
乙、被上訴人戊○○、丁○○方面：
一、聲明：如判決主文所示，如受不利判決，願供擔保，請准免為假執行。
二、陳述：除與原判決記載相同者，茲引用之外，補稱：
 (一) 依上訴人與其兄林清鐓間之同意書上所載「雙方同意無條件分割、交換，依法登
    記為各自單獨產權，各自使用，不得干涉」之文字，該同意書顯係分割、分管之
    協議，原審認定要無違誤。又該同意書上亦載明「２號籤沒有道路進出，凡抽中
    １號籤者必需無條件提供十二台尺寬之道路，供抽中２號籤者通行，不論產權移
    轉、繼承，此一要約均為有效。」，上訴人既同意開闢道路，且該道路係在林清
    鐓抽籤抽中分割、分管之土地範圍內，被上訴人買受之墳墓用地亦係在林清鐓分
    割、分管之土地範圍內，自無對上訴人造成不法侵害之情形。
 (二) 訴外人林清鐓依以其與上訴人所立之同意書協議分割、分管系爭土地，並以共有
    人地位在其自己分管範圍內，與被上訴人訂立買賣契約，同意被上訴人戊○○、
    丁○○使用收益，依最高法院七十九年度台上字第二三三六號判決，被上訴人並
    非無權占有。又被上訴人之築墓，既得權利人之同意，即無侵權行為要件之「不
    法」侵害可言。
 (三) 依被上訴人與林清鐓間之買賣契約書「土地標示」一、二載明：「．．．其地上
    物如竹、樹林，如甲方（即被上訴人）欲保留者，亦一併在內，不另計價。」「
    本土地為供築墓用地，使用上必經路程，同意甲方（即被上訴人）有通行權利」
    ；且由前揭同意書所載，通行道路係在訴外人林清鐓分管土地之範圍內，則系爭
    土地開闢道路與開挖墳墓用地，縱有挖掘到系爭土地之作物，亦係經權利人同意
    所為，被上訴人自無「不法侵害」可言，更何況開闢道路與開挖墳墓用地，係由
    權利人林清鐓僱用挖土機並在場指揮挖除，被上訴人何來「不法」侵害？被上訴
    人並非僱用人，上訴人主張被上訴人依民法第一百八十八條規定負僱用人之責任
    ，至屬無稽。
丙、被上訴人乙○○、丙○○方面：
一、聲明：如判決主文所示，如受不利判決，願供擔保，請准免為假執行。
二、陳述：除與原判決記載相同者，茲引用之外，補稱：
 (一) 被上訴人乙○○與上訴人的哥哥林清鐓是鄰居，因系爭土地現場有草，故林清鐓
    與上訴人要分割系爭土地卻無法測量，被上訴人乙○○乃受訴外人林清鐓之託而
    介紹挖土機之司機，並提供電話給林清鐓，由林清鐓自行僱請施工、監工，被上
    訴人乙○○並無到現場也無受僱，故與本案無關。
 (二) 被上訴人丙○○居住系爭土地旁邊，無開挖土機也無剷樹之行為，故與無本案無
    關，丙○○指揮挖土機是在整理自己的土地，並非在上訴人的土地上。
 (三) 被上訴人並未受僱於被上訴人戊○○、丁○○；其餘部分與被上訴人戊○○、丁
    ○○所言相同，引用之。
三、證據：援用原審之立證方法。
丁、本院依職權調閱臺灣板橋地方法院檢察署八十五年度偵字第一０九四七號被告丙
    ○○毀損案件、臺灣板橋地方法院八十七年度訴字第二九八被告丁○○違反山坡
    保育地條例案件之卷證。
      理      由
一、上訴人起訴主張：坐落台北縣五股鄉○○○段北勢坑小段三六七─八、三六七─
    一三號之系爭土地為其與訴外人林清鐓共有，八十五年五月間，被上訴人丁○○
    、戊○○未經上訴人同意，而僱請被上訴人乙○○、丙○○二人於系爭土地為其
    親人修築墳墓，彼等於興工期間為方便運送物料上山及棺木入墓，竟濫墾上訴人
    於系爭土地所栽種之巴西鐵樹一萬株，以每株五百元計算，上訴人共受損五百萬
    元，爰依民法第一百八十四條、第一百八十八條規定，求為命被上訴人連帶賠償
    五百萬元之判決（上訴人於原審併依民法第一百八十四條、第一百八十八條、第
    七百六十七條規定，訴請(1)被上訴人連帶賠償五百萬元及自起訴狀繕本送達之翌
    日起至清償日止，按年息百分之五計之利息。(2)被上訴人丁○○、戊○○將坐落
    台北縣五股鄉○○○段北勢坑小段三六七─八、三六七─一三地號上標明戊○○
    、葉林美蒪之墳墓一座騰空遷移並返還土地。於本院審理中僅訴請被上訴人連帶
    賠償五百萬元；超過部分則於上訴後聲明撤回而告敗訴確定）。
二、被上訴人則以：系爭三六七─八號土地為上訴人與其兄林清鐓共有，八十五年三
    月四日，被上訴人丁○○與林清鐓洽談購買系爭土地，林清鐓答應解決通路與分
    割系爭土地之問題，被上訴人丁○○、戊○○乃購買五百坪，並交付訂金五十萬
    元；嗣後林清鐓與上訴人簽立同意書協議分割、分管上開土地，並同意開闢十二
    台尺寬道路，被上訴人戊○○、丁○○乃於八十五年四月八日與林清鐓簽立買賣
    契約書，購買其分得、分管部分內五百坪土地，並明定買受之土地係供築墓用地
    ，林清鐓並依同意書進行分割丈量後，分割出三六七─十三號；被上訴人戊○○
    、丁○○乃僱請被上訴人乙○○於所買受之土地上築墓，並無違反法律規定。至
    系爭土地上之除草、僱用挖土機開挖、整地、築路均係訴外人林清鐓僱工所為，
    與被上訴人無關。又系爭土地上之鐵樹並非上訴人所有，其自無請求損害賠償之
    權，況上訴人又無法舉證鐵樹受損之數量等語。被上訴人乙○○則以：訴外人林
    清鐓與其弟即上訴人協議分割系爭土地，為便於土地鑑界而需割草、整地，被上
    訴人乙○○受林清鐓之託而提供挖土機司機黃福安之電話，供林清鐓僱請挖土機
    司機整地、開闢道路而已，與本案並無關聯，既無開闢道路與開挖墳墓用地之侵
    權行為，更無任何故意或過失可言等語。被上訴人丙○○則以：被上訴人丙○○
    未曾受被上訴人丁○○、戊○○之僱用，亦無開闢道路與開挖墳墓用地之行為，
    僅僱請挖土機司機在與上訴人土地相鄰之土地上整地而已等語，資為抗辯。
三、上訴人主張系爭三六七─十三號土地仍登記為上訴人與其兄林清鐓共有，被上訴
    人戊○○之妻即被上訴人丁○○之母之墓地，位在系爭三六七─十三號土地上之
    事實，業據其提出土地登記簿謄本一份、照片五張為證（見原審卷第十至十四頁
    ），復為上訴人戊○○、丁○○所不爭，自堪信為真實。上訴人以被上訴人戊○
    ○、丁○○共同僱用被上訴人乙○○、丙○○築墓而共同毀損其所有系爭土地上
    之巴西鐵樹，被上訴人則以前揭情詞置辯。經查：
 (一) 系爭三六七─八號土地為上訴人與其兄林清鐓共有，八十五年四月三日二人簽立
    協議分割之同意書，將土地一分為二，以抽籤決定分配位置，如抽中無道路通行
    之部分，由他方無條件提供十二台尺寬之道路以供通行，嗣後無論產權移轉或繼
    承，該項約定仍有效，經抽籤結果，上訴人抽中無路可通行之部分（故應由林清
    鐓提供道路以供通行），並自三六七─八號土地分割三六七─十三號土地，林清
    鐓抽中之部分為三六七─十三號等情，有被上訴人戊○○提出之同意書及上訴人
    提出之土地登記簿謄本各一份可稽（見原審卷第五七頁、第六至八頁），上訴人
    亦自認該同意書為真正，自可信實。而共有人就共有土地協議分割後，即受該協
    議分割契約拘束，不得再訴請法院為裁判分割，是分割之協議自含有分管之意思
    在內，此觀之該同意書所載「．．．無條件分割、交換，依法登記為各單獨自產
    權、各自使用．．．」文字即明，上訴人辯稱該同意書僅有分割而無分管之約定
    云云，顯無足採。
 (二) 各共有人按其應有部分，對於共有物之全部，有使用、收益之權，民法第八百十
    八條定有明文。共有人如就共有物約定分管，即有於分管範圍使用收益之權，甚
    而將自己分管範圍，同意他人使用收益或出售他人，亦為法之所許。被上訴人戊
    ○○、丁○○於八十五年三月十四日即支付訂金五十萬元予林清鐓，商洽買受林
    清鐓所有土地內之五百坪，並於八十五年四月八日與林清鐓訂立買賣契約，以總
    價一千三百五十萬元買受林清鐓所有土地內之五百坪，亦有被上訴人戊○○、丁
    ○○提出之收據、買賣契約書各一份足憑（見原審本院卷第五六頁、第六二至六
    六頁），上訴人亦無爭議，則被上訴人戊○○、丁○○主張其向林清鐓買受系爭
    土地，亦屬有據。
 (三) 林清鐓為履行分割義務曾於八十五年四月十九日申請地政機關鑑測，此有台北縣
    新莊地政事務所土地複丈建物測量定期通知一份在卷為證（見原審卷第一二一頁
    ）；另依林清鐓與被上訴人丁○○、戊○○所訂立之不動產買賣契約書載明：「
    土地標示：一、台北縣五股鄉○○○段北勢小段三六七之八號、林、三００四九
    公頃、持分二分之一內、約五百坪賣與甲方（按即被上訴人戊○○、丁○○），
    如附圖所示，以實測面積為準。其地上物如竹、樹林，如甲方欲保留者，亦一併
    在內，不另計價。二、本土地為供築墓用地，使用上必經路程，同意甲方有通行
    權利。」，被上訴人戊○○、丁○○辯稱依買賣契約林清鐓有開闢道路以供通行
    之義務，應非子虛。
 (四) 證人即挖土機司機黃福安於原審證稱：「我是乙○○叫我去開挖土機的，薪水是
    以日薪計算，一日七千多元，做了三天，日薪是向戊○○領的（按實際上應由林
    清鐓支付，被上訴人丁○○答應如無法找到林清鐓，可向其領取工資，再由丁○
    ○自應給付予林清鐓之尾款扣除）。現場由林清鐓指揮我挖的，林清鐓只有第一
    天在現場指揮範圍，叫我將蘆葦草挖除，林清鐓夫妻當時都在場，我照林清鐓指
    示範圍挖除，並未有其他人再請我挖」（見原審卷第一八一頁）；黃福安又於被
    上訴人丙○○被訴毀損之刑事案件中證稱「（五股鄉○○○段北勢坑小段三六七
    －八號土地上之鐵樹及石坪是誰僱請你以挖土機剷除的？）不是丙○○是山主林
    清鐓，八十五年三、四月間丙○○僱請我在三六七－九號土地上的水池填滿以免
    漏水，做了二天，丙○○給我一萬六千元」等語（見臺灣板橋地方法院檢察署八
    十五年度偵字第一０九四七號卷第九十頁）。證人林飛寅亦於上開刑事案件證稱
    ：「（你說有看到丙○○在指揮挖土機？）是的，我有看到丙○○指揮挖土機在
    挖水池，但沒看到他指揮挖土機挖鐵樹及石坪」等語（同上刑事卷第九十頁背面
    ）。證人林清鐓亦於上開刑事案件中證稱「（有無約定要開路給戊○○、丁○○
    通行？）有約定要給他八尺寬之路通行，由他自己開路，．．．（挖土機是誰操
    作的？）挖土機是黃福安操作的．．．不是戊○○、丁○○叫人挖的，戊○○、
    丁○○是僱請黃福安整理墳墓．．．我沒看到丙○○指揮黃福安在挖」（見上開
    刑事卷第五二頁、五八頁背面、第七三頁）。
 (五) 上訴人又以錄音帶乙卷證明被上訴人有共同侵權之行為，惟然錄音帶係上訴人與
    被上訴人戊○○二人於八十五年十二月十二日所為之對話，雖話題圍繞在系爭土
    地關於修墓產地方面，然被上訴人戊○○僅順著上訴人之話題而做回答，甚至有
    些談話係不甚確定者，尚難以此認定被上訴人戊○○自認與丁○○係被上訴人丙
    ○○、乙○○之僱用人且自認有共同之侵權行為。
 (六) 綜上所述，上訴人既無法舉證證明其主張被上訴人戊○○、丁○○共同僱用係被
    上訴人丙○○、乙○○開挖道路而損害鐵樹行為之事實，則被上訴人丙○○辯稱
    其只是僱請挖土機整理自己所有與上訴人相鄰之土地而已；被上訴人乙○○辯稱
    其只是受託而代為介紹挖土機司機；被上訴人丁○○、戊○○辯稱其僅僱請人員
    於買受土地上築墓，道路則由林清鐓負責開挖等情，核與事實相符，堪可憑採。
    從而被上訴人丁○○、戊○○基於分管權利人林清鐓同意下，於系爭土地上闢路
    築墓，縱有挖掘到系爭土地上之作物，亦係經權利人林清鐓之同意所為，自無不
    法之侵害行為可言。上訴人依據共同侵權行為之法律關係訴請被上訴人連帶賠償
    五百元，自非有據，原審據此而為上訴人敗訴之判決，核無違誤，上訴意旨指摘
    原判決不當，求予廢棄改判，為無理由，應予駁回。
四、被上訴人既無共同侵權行為可言，則上訴人受損是否屬實及其金額若干即無審酌
    之必要；此外，本件事證已臻明確，兩造其餘主張及攻擊防禦方法，無礙本件判
    決結果，爰不一一論述，附此敘明。
五、據上論結，本件上訴為無理由，依民事訴訟法第四百四十九條第一項、第七十八
    條，判決如主文。
中    華    民    國    八十九    年        四      月        十二      日
                            民事第九庭
                                審判長法  官  吳  謙  仁
                                      法  官  蘇  瑞  華
                                      法  官  姜  素  娥
右正本係照原本作成。
如不服本判決，應於收受送達後二十日內向本院提出上訴書狀，其未表明上訴理由者
，應於提出上訴後二十日內向本院補提理由書狀（均須按他造當事人之人數附繕本）
上訴時應提出委任律師或具有律師資格之人之委任狀；委任有律師資格者，另應附具
律師及格證書及釋明委任人與受任人有民事訴訟法第四百六十六條之一第一項但書或
第二項（詳附註）所定關係之釋明文書影本。
中    華    民    國    八十九    年        四      月       十四       日
                                      書記官  黃  美  玉
附註：
民事訴訟法第四百六十六條之一（第一項、第二項）
對於第二審判決上訴，上訴人應委任律師為訴訟代理人。但上訴人或其法定代理人具
有律師資格者，不在此限。
上訴人之配偶、三親等內之血親、二親等內之姻親，或上訴人為法人、中央或地方機
關時，其所屬專任人員具有律師資格並經法院認為適當者，亦得為第三審訴訟代理人
。


司法院資訊處製作；財團法人民間司法改革基金會備份。
